【裁判字號】    91,重再,1
【裁判日期】    920306
【裁判案由】    土地所有權移轉登記
【裁判全文】
臺灣宜蘭地方法院民事裁定  九十一年度重再字第一號
    原      告  丙○○
    被      告  乙○○
                丁○○○
                戊○○
                庚○○
                辛○○○
                己○○
    兼右六人共  林建文
                甲○○
右當事人間請求塗銷繼承登記事件，再審原告對於本院民國九十年十月九日判決提起
再審之訴，本院裁定如左：
    主      文
再審之訴駁回。
再審訴訟費用由再審原告負擔。
    理      由
一、本件再審原告主張之再審理由略以：鈞院九十年度重訴字第四三號塗銷繼承登記
    事件，再審被告起訴主張再審原告侵害其就兩造被繼承人林長瑞所遺坐落宜蘭縣
    宜蘭市○村段五０六地號及宜蘭縣宜蘭市○○段七八九地號土地（以下稱系爭土
    地）之公同共有權利，依民法第七百六十七條規定請求排除侵害，原審准由再審
    被告一造辯論判決准予塗銷系爭土地繼承登記，惟原審並未究明再審被告起訴時
    有無經全體公同共有人之同意，且系爭土地確係再審原告依法繼承為單獨所有，
    豈原審並未向宜蘭地政事務所函查系爭土地辦理繼承登記之資料，而逕認定為公
    同共有，自屬有誤，況再審被告明知再審原告之戶籍雖設籍宜蘭市○○路四六之
    五號，然住所地係台北市○○區○○路四０五號五樓，並無居住上開戶籍地，有
    再審被告甲○○於八十二年六月一日郵寄土地登記簿影本以及被告林建文於八十
    八年十一月二十九日函寄授權書予再審原告之信封及土地謄本、授權書等影本可
    稽，且再審原告與被告甲○○、林建文係表叔侄關係，平時即用電話連繫，其婚
    喪喜慶之訃聞或喜帖亦郵寄再審原告上開住所地，豈再審被告林建文於九十一年
    八月十六日透過鄭棟榕以電話與再審原告聯絡，始告知本件訴訟，並於翌日將判
    決書送再審原告影印時，再審原告始知有上開訴訟之情事，乃迅於同年月二十日
    向鈞院聲請閱卷始發覺，再審被告所列再審原告之上開戶籍地，因不能送達，而
    寄存送達於延平派出所，並為一造辯論判決再審被告勝訴而確定，惟原告迄未收
    受法院送達之判決書。再審被告明知再審原告之住居所，竟臨訟指為所在不明，
    使再審原告受敗訴判決確定，則該確定判決有民事訴訟法第四百九十六條第一項
    第一款、第六款及第十三款之再審事由，再審原告爰於閱卷知悉後三十日內提起
    再審，請求判決廢棄前開確定判決，再審被告應將被繼承人林長瑞所遺系爭土地
    於九十年十二月十三日宜蘭地政事務所以判決回復所有權之登記原因塗銷回復再
    審原告所有等語。
二、關於再審被告己○○部分：
    查本院九十年度重訴字第四三號塗銷繼承登記事件於九十年十月九日所為之判決
    ，並未列再審被告己○○為當事人，此訴訟標的之一部裁判有脫漏，當事人未於
    判決送達後二十日之不變期間內聲請補充判決，該脫漏部分，在該審之訴訟繫屬
    歸於消滅（參照最高法院著有六十七年台抗字第一００號判例意旨），應認己○
    ○並非屬前訴訟程序之他造，故再審原告以己○○為再審被告提起再審之訴，於
    法顯有未合。
三、關於再審被告乙○○、丁○○○、林建文、戊○○、甲○○、庚○○、辛○○○
    等人部分：
（一）按提起民事再審之訴，應於三十日之不變期間內為之，民事訴訟法第五百條第
      一項定有明文。當事人以有同法第四百九十六條第一項第一款適用法規顯有錯
      誤之情形提起再審之訴，應認此項理由於裁判送達時當事人即可知悉，故計算
      是否逾三十日之不變期間，應自裁判確定時起算，無同法第五百條第二項但書
      再審理由知悉在後之適用。最高法院著有七十年台再字第二一二號判例意旨可
      參。再審原告主張再審被告於前訴訟程序起訴主張再審原告侵害其就兩造被繼
      承人林長瑞所遺系爭土地之公同共有權利，依民法第七百六十七條規定請求排
      除侵害，原審並未究明再審被告起訴時有無經全體公同共有人之同意，且系爭
      土地確係再審原告依法繼承為單獨所有，豈原審並未向宜蘭地政事務所函查系
      爭土地辦理繼承登記之資料，逕認定為公同共有，自屬有誤，而有民事訴訟法
      第四百九十六條第一項第一款適用法規顯有錯誤之再審事由，為此提起本件再
      審之訴。惟查，原審送達再審原告之判決正本係於九十年十一月六日寄存於宜
      蘭縣警察局延平派出所，該判決於同年月二十七日確定等節，有該送達證書及
      判決確定證明書附於原審卷可稽，則再審原告於九十一年八月三十日始以原審
      判決適用法規顯有錯誤為由，提起本件再審訴訟，依前揭判例意旨，應認已逾
      三十日之不變期間，故再審原告主張依民事訴訟法第四百九十六條第一項第一
      款提起本件訴訟，顯不合法。
（二）其次，按民事訴訟法第一百三十八條所規定之寄存送達，限於不能依同法第一
      百三十六條及第一百三十七條規定行送達者，始得為之，設其送達之處所，雖
      原為應受送達人之住居所、事務所或營業所而實際上已變更者，該原住居所、
      事務所或營業所，即非應為送達之處所，自不得於該原處所為寄存送達。最高
      法院著有六十四年度台抗字第四八一號判例意旨可參。經查，再審原告主張其
      雖曾住於設籍地即宜蘭市○○路四六之五號，然其於民國七十年間即因工作調
      動遷住台北市○○區○○路四０五號五樓迄今，並無居住上開戶籍地等情，業
      據其提出再審被告甲○○於八十二年六月一日郵寄土地登記簿影本以及再審被
      告林建文於八十八年十一月二十九日函寄授權書予再審原告之信封及土地謄本
      、授權書等影本為證，且被告甲○○、林建文對上開信函之真正均不爭執；另
      原告主張再審被告林建文於九十一年八月十六日透過鄭棟榕以電話與再審原告
      聯絡，始告知本件訴訟，並於翌日將判決書送再審原告影印時，其始知有上開
      訴訟之情事等節，業據證人鄭棟褣於本院家事法庭九十一年度家再字第一號塗
      銷繼承登記事件，證稱：伊是在判決後聽朋友說起，才打電話給再審原告，再
      審原告要求要這些資料，伊才去找林健文，並與林建文至台北找再審原告，以
      前兩造土地的事情，兩造都請伊當調解人，伊乃宜蘭、台北兩地跑，再審被告
      知道再審原告住台北但不知道詳細門牌等語（見該事件九十一年十月二十三日
      言詞辯論筆錄），以及被告林建文陳稱：鄭棟榕主動來找我，並且說他經原告
      授權，找我上台北與原告談土地的事情，鄭棟榕是從土地登記資料發現系爭土
      地回歸林長瑞之名下，所以傳真給原告，…，原告要他來找我，鄭棟榕是九十
      一年八月十六日來找我，我是十七日（即翌日）與他一起去台北，對鄭棟榕在
      九十一年度家再第一號塗銷繼承記事件之證言內容沒有意見等語（見本件九十
      二年二月二十四日言詞辯論筆錄），核屬大致相符。準此，再審原告前開主張
      堪認屬實，依前揭判例意旨，再審原告雖設籍宜蘭市○○路四六之五號，惟已
      遷往台北，則上開戶籍地址即非應送達再審原告之處所，自不得於該處所為寄
      存送達，原審於向再審原告上開戶籍地送達判決書正本無著後，於九十年十一
      月六日將該判決書寄存於宜蘭分局延平派出所以為送達，該項送達是否合法確
      有可議，惟民事訴訟法第四百九十六條第一項第六款所謂「當事人知他造之住
      居所，指為所在不明而與涉訟者」之再審原因，必以公示送達方法為訴訟文書
      之送達，立法意旨係不認送達當然無效，僅以之作為確定判決之再審原因，而
      原審對再審原告之送達既係以寄存送達之方式為之，並無再審原告所主張再審
      被告知其之住居所，竟指為所在不明之情事。從而，再審原告主張依民事訴訟
      法第四百九十六條第一項第六款、第十三款提起本件訴訟亦難認有理由，附此
      敘明。
四、綜上所述，再審原告之訴既不合法，爰依法駁回再審原告之訴。
五、依民事訴訟法第五百零二條第一項、第九十五條、第七十八條，裁定如主文。
中      華      民      國    九十二    年      三      月      六      日
                                    臺灣宜蘭地方法院民事庭
~B法      官  楊麗秋
右正本證明與原本無異
如對本裁定抗告須於裁定送達後十日內向本院提出抗告狀
中      華      民      國    九十二    年      三      月      七      日
~B法院書記官  黃淑媛


司法院資訊處製作；財團法人民間司法改革基金會備份。
